【裁判字號】    88,簡上,346
【裁判日期】    890104
【裁判案由】    侵權行為損害賠償
【裁判全文】
臺灣板橋地方法院民事判決  八十八年簡上字第三四六號
    上  訴  人  華南產物保險
                股份有限公司
    法定代理人  乙○○        .
    訴訟代理人  丙○○        .
    被上訴人    甲○○        .
                              .
右當事人間請求侵權行為損害賠償事件，上訴人對於中華民國八十八年八月十日本院
板橋簡易庭八十八年度板簡字第一二九四號第一審簡易判決提起上訴，本院判決如左
：
    主      文
原判決廢棄，發回本院板橋簡易庭。
    事      實
甲、上訴人方面：
一、聲明：求為判決：(一)原判決廢棄。(二)被上訴人應給付上訴人新臺幣（下同）十九
    萬九千九百八十二元及自民國八十八年四月八日起至清償日止，按週年利率百分
    之五計算之利息。
二、陳述：除與原審判決書所載者相同，茲予引用外，補稱：
    (一)按侵害他人之物，致其毀損或滅失者，被害人得依民法第二百十三條規定請求
      回復原狀，惟不法侵害他人之物者，應向被害人賠償其物因毀損所減少之價值
      ，民法第一百九十六條定有明文。故被害人亦得捨回復原狀，直接請求客觀價
      額之金錢賠償。所謂「客觀價額之金錢賠償」，最高法院六十七年臺上字第二
      六九七號判決認為：「上訴人既不能證明按時代車行之估價修理，仍不能回復
      原狀，衡量應以該車行於車禍發生當初估定之修繕費：：：為實際所需費用額
      」。
    (二)又被上訴人並未投保，因上訴人之被保險人鄺東請求上訴人給付保險金，上訴
      人僅能於給付保險金後代位被保險人鄺東請求損害賠償。
    (三)本件上訴人係以系爭車輛修復費用為請求損害賠償之依據，即以民法第一百八
      十四條、第一百九十六條及保險法第五十三條為請求權基礎，因上訴人於原審
      遲誤言詞辯論期日，致無法詳述請求之依據，原審法院未察，逕以上訴人未舉
      證證明上訴人之被保險人鄺東曾先請求被上訴人回復原狀，被上訴人逾期未回
      復原狀之事實，不得請求金錢賠償為由，駁回上訴人之請求，其判決自有違誤
      。
三、證據：援用原審之立證方法。
乙、被上訴人方面：
一、聲明：求為判決駁回上訴。
二、陳述：除與原審判決書所載者相同，茲予引用外，另補稱：
    (一)上訴人之被保險人即訴外人鄺東係將車子修好後直接由上訴人出面向被上訴人
      索賠，之前訴外人鄺東均未與被上訴人聯繫要求被上訴人修理或要求賠償，即
      直接提出刑事告訴。
    (二)本件共有三輛車發生車禍，被上訴人不可能僅理賠第一輛車之損失，而不理賠
      第二輛車之損失，惟因當初上訴人之被保險人鄺東未出面處理，致被上訴人保
      險公司不願理賠。
三、證據：援用原審之立證方法。
丙、本院依職權向臺北縣警察局板橋分局調閱訴外人鄺東駕駛之車號Ｐ六─一六二六
    號自用小客車與被上訴人駕駛之車號ＨＲ─六○八六號自用小客車於八十六年十
    月三十一日上午十時三十分許在臺北縣板橋市○○路、光正路口發生車禍之肇事
    資料。
    理      由
一、按第一審訴訟程序有重大之瑕疵者，第二審法院得廢棄原判決，而將該事件發回
    原法院，但以因維持審級制度為必要時為限，民事訴訟法第四百五十一條第一項
    定有明文，依同法第四百三十六條之一第三項之規定，於簡易訴訟程序事件之第
    二審上訴程序準用之。次按民事訴訟法第一百九十九條第二項規定，審判長應向
    當事人發問或曉諭，令其陳述事實聲明證據，或為其他必要之聲明及陳述，其所
    聲明及陳述有不明瞭或不完足者，應令其敘明或補充之，此為審判長（或獨任法
    官）因定訴訟關係之闡明權，同時並為其義務，故審判長對於訴訟關係未盡此項
    必要之處置，違背闡明之義務者，其訴訟程序即有重大瑕疵，而基此所為之判決
    ，亦屬違背法令（最高法院四十三年度臺上字第一二號判例意旨參照）。
二、按物被毀損時，被害人除得依民法第一百九十六條請求賠償外，並不排除民法第
    二百十三條至第二百十五條之適用，依民法第一百九十六條請求賠償物被毀損所
    減少之價額，得以修復費用為估定之標準，但以必要者為限（例如：修理材料以
    新品換舊品，應予折舊）。被害人如能證明其物因毀損所減少之價額，超過必要
    之修復費用時，就其差額，仍得請求賠償（最高法院七十七年五月十七日七十七
    年度第九次民事庭會議決議(一)意旨參照）。故被害人依民法第一百九十六條請求
    侵權行為人賠償物因毀損所減少之價額，並以必要之修復費用為其估定之標準時
    ，即無適用民法第二百十三條至第二百十五條之規定，由債權人先定相當期限催
    告債務人回復原狀而不回復，或不能回復原狀或回復顯有重大困難者，始得請求
    以金錢賠償其損害。
三、上訴人起訴主張其被保險人即訴外人鄺東駕駛上訴人承保之車號Ｐ六─一六二六
    號自用小客車於八十六年十月三十一日上午十時三十分許，行經臺北縣板橋市○
    ○路與光正路口，因被上訴人駕駛車號ＨＲ─九○八六號自用小客車，疏未注意
    車前狀況，而自後方追撞訴外人鄺東駕駛之前開Ｐ六─一六二六號自用小客車，
    該自用小客車再行追撞前方由另一訴外人李福忠駕駛之車號ＣＧ─三五○○號自
    用小客車，致訴外人鄺東所有之Ｐ六─一六二六號自用小客車受損，經送修共計
    支出十九萬九千九百八十二元之修理費用，經上訴人理賠，依保險法第五十三條
    之規定取得代位權等語。經查上訴人於原審起訴時，其起訴狀固僅載明其係依保
    險法第五十三條起訴，而未載明其侵權行為請求權之基礎究係依民法第二百十三
    條或係依同法第一百九十六條之規定提起本件訴訟，而依民法第一百九十六條請
    求賠償因侵權行為支出之必要修復費用，無庸先定相當期限催告回復原狀，即得
    請求金錢賠償，自應由法院闡明其請求權之基礎為何者。乃原審未察，未經闡明
    上訴人究係依民法第二百十三條抑或第一百九十六條之規定請求金錢賠償，逕以
    上訴人未依民法第二百十三條之規定，先定相當期限催告被上訴人回復原狀，即
    為實體之判決，駁回上訴人在原審之訴，其訴訟程序自屬有重大瑕疵，基此所為
    之判決，亦屬違背法令。而兩造復未同意由第二審法院就該事件自為實體之裁判
    ，以補正上開訴訟程序之瑕疵。則為維持審級制度，自有將本事件發回原審法院
    即本院板橋簡易庭更為裁判之必要。從而，上訴人指摘原判決不當，求予廢棄，
    自屬有理由。爰由本院將原判決廢棄，發回原審法院即本院板橋簡易庭更為審理
    ，以符法制。
四、據上論結，本件上訴為有理由，依民事訴訟法第四百三十六條之一第三項、第四
    百五十一條第一項，判決如主文。
中      華      民      國    八十九    年      一      月      四      日
                                    臺灣板橋地方法院民事第二庭
~B審判長法  官  吳慧娟
~B      法  官  劉以全
~B      法  官  周舒雁
右為正本係照原本作成
如對本判決上訴，須於判決送達後二十日內向本院提出上訴狀，同時表明上訴理由；
如已於本判決宣示後送達前提起上訴者，應於判決送達後十日內補具上訴理由（均須
按對造人數提出繕本）。
中      華      民      國    八十九    年      一      月      四      日
~B  法院書記官  丘淑慧


司法院資訊處製作；財團法人民間司法改革基金會備份。
